【裁判字號】    96,簡上,652
【裁判日期】    970131
【裁判案由】    詐欺
【裁判全文】
臺灣高雄地方法院刑事判決             96年度簡上字第652號
上  訴  人
即  被  告  甲○○
上列上訴人因詐欺案件，不服本院高雄簡易庭中華民國96年4 月
30日95年度簡字第6203號所為第一審判決（聲請簡易判決處刑書
案號：臺灣高雄地方法院檢察署95年度偵字第26895 號、21861
號），提起上訴，本院管轄之第二審合議庭判決如下：
    主  文
原判決撤銷。
甲○○幫助共同連續意圖為自己不法之所有，以詐術使人將本人
之物交付，處有期徒刑伍月，減為有期徒刑貳月又拾伍日，如易
科罰金，以銀元參佰元即新台幣玖佰元折算壹日。
    事  實
一、甲○○（聲請簡易判決處刑書誤載為吳峰雄，下同）明知申
    請帳戶使用係輕而易舉之事，一般人無故取得他人金融帳戶
    使用之行徑，常與財產犯罪之需要密切相關，而可預見不自
    行申辦帳戶使用，反使用他人帳戶存摺之人，可能係遂行不
    法所有意圖用以詐騙他人。竟基於即使他人將其金融帳戶供
    作詐欺之用亦不違反其本意之幫助他人詐欺取財之犯意，於
    民國95年4 月間（4 月25日前）某日，在不詳地點，將其於
    93年6 月23日所申辦之鳳山中山東路郵局（局號：0000000
    號、帳號：0000000 號）帳戶之存摺、提款卡、密碼，提供
    予姓名年籍均不詳之成年人，供某不詳之詐欺集團使用。嗣
    某不詳之詐欺集團成員取得上開帳戶後，竟共同基於意圖為
    自己不法之所有之概括犯意聯絡，連續於：(1)95年4 月24日
    ，撥打丙○○家中電話，對丙○○佯稱其抽中獎金新台幣（
    下同）88萬元，並留下「江道名」律師之聯絡電話00000000
    00，請丙○○與該律師聯絡，致丙○○陷於錯誤，撥打0000
    000000電話與「江道名」律師聯絡，再依該律師之指示，於
    95年4 月25日中午12時37分21秒許，前往台北縣新莊丹鳳郵
    局匯款71,000元至甲○○前揭帳戶。(2)於95年5 月2 日下午
    1 時許，撥打丁○○之電話，以佯稱台北地方法院語音留言
    之方式，告知丁○○有案經傳喚，使丁○○陷於錯誤而依語
    音留言之指示按「9 」，即有另1 名男性之詐欺集團成員，
    向其佯稱要幫丁○○傳真資料至某分局刑事組，旋有另1 名
    女性之詐欺集團成員打電話與丁○○聯絡，並自稱係台北地
    方法院「江姓」女書記官，向丁○○佯稱其有2 個人頭帳戶
    ，帳戶內有幾千萬資金流動，為確認該2 個人頭帳戶內之資
    金係其所有，必須先匯款至財政部金融監控中心甲○○之中
    華郵政股份有限公司鳳山901 支局帳戶內等語，丁○○遂依
    其提供之帳號，於同日下午2 時47分05秒許，前往台北尊賢
    郵局匯款39,000元至甲○○上開郵局帳戶內。嗣經丙○○、
    丁○○等人察覺有異，始知受騙。
二、案經高雄縣政府警察局移送台灣高雄地方法院檢察署檢察官
    聲請簡易判決處刑。
    理  由
壹、程序方面：
一、按被告以外之人（包括證人、鑑定人、告訴人、被害人及共
    同被告等）於審判外之陳述雖不符刑事訴訟法第159 條之1
    至之4 等4 條之規定，而當事人、代理人或辯護人於法院調
    查證據時，知有刑事訴訟法第159 條第1 項不得為證據之情
    形，而未於言詞辯論終結前聲明異議者，視為有前項之同意
    ，同法第159 條之5 第2 項定有明文。查證人即被害人丙○○、丁○○於警詢時之證述以及中華郵政股份有限公司鳳山
    郵局96年11月16日鳳營字第0960101638號函等書證，其性質
    雖均屬傳聞證據，且當事人均已知上述證據乃傳聞證據，而
    未於言詞辯論終結前聲明異議，本院審酌上開證據與本案犯
    罪事實具有關連性且無不當取得之情形，認為以之作為本案
    之證據亦屬適當，揆諸前開規定，上開證人之證言及書證均
    應具有證據能力。
二、按刑事訴訟法第159 條之4 規定，除前3 條之情形外，下列
    文書亦得為證據：「一除顯有不可信之情況外，公務員職務
    上製作之紀錄文書、證明文書。二除顯有不可信之情況外，
    從事業務之人於業務上或通常業務過程所須製作之紀錄文書
    、證明文書。三除前二款之情形外，其他於可信之特別情況
    下所製作之文書。」，卷附之鳳山中山東路郵局開戶基本資
    料及交易明細各1 紙（參本院一審卷27～29頁）等資料，均
    屬從事業務之人於業務上或通常業務過程所須製作之文書，
    經查，亦無顯不可信之情況，上開文書應具有證據能力。
貳、實體部份：
一、訊據被告固坦承上開中山東路郵局係其所申請之事實，惟矢
    口否認有何提供上開帳戶幫助詐欺之犯行，辯稱：其自申辦
    上開帳戶後就一直放在屏東市光大二巷君韋公司之宿舍房間
    抽屜內沒有使用，嗣於95年4 月底搬離上開宿舍後並未將該
    帳戶取走，其懷疑係其弟吳成將該帳戶賣予詐騙集團，因
    吳成當時與其同住在光大二巷宿舍內，且其曾拜託其弟吳
    成領款，故吳成知悉其密碼，蓋其所有帳戶均係以身分
    證字號「1155」作為密碼云云。經查；
（一）上開中山東路郵局帳戶係被告所申請設立，並於申辦當時
      領有晶片卡，嗣有被害人丙○○、丁○○於上開時間遭詐
      欺集團成員撥打電話，詐稱中獎或涉及詐欺案件，須匯款
      至財政部金融監控中心等手法詐騙，因而分別陷於錯誤，
      各匯出71,000元、39,000元至被告上開中山東路郵局帳戶
      內，旋遭提領一空等情，業經被害人丙○○、丁○○於警
      詢指訴明確，並有上開中山東路郵局之帳戶開戶基本資料
      及該帳戶交易明細在卷可憑，是此部份之事實，堪以認定
      。
（二）被告固辯稱：係其弟吳成將該帳戶賣予詐騙集團，因吳
      成當時與其同住在光大二巷宿舍內，且其曾拜託其弟吳
      成領款，故吳成知悉其密碼，蓋其所有帳戶均係以身
      分證字號「1155」作為密碼云云。並聲請傳喚其弟吳成
      到庭作證，而證人吳成固到庭證稱：當時其與姓名年籍
      不詳綽號「小詹」之友人一同借住在被告之宿舍，因其2
      人均有吸食毒品之習慣，「小詹」便向其表示提供帳戶予
      他人使用便可獲得金錢購買毒品，其有提供所有之2 本帳
      戶予「小詹」以換取毒品，但被告中山東路郵局之帳戶係
      「小詹」未經其同意就取走，其有告訴「小詹」被告帳戶
      之密碼是「1155」，因其兄弟2 人均係以身份證字號作為
      密碼，且其亦曾幫被告提款4 、5 次等語（參本院二審卷
      第96～98頁）。然查，被告上開中山東路郵局帳戶開戶迄
      今僅申辦過1 張晶片卡，嗣於93年8 月5 日為被告所領走
      之事實，業據被告於本院審理時自承在卷（參本院二審卷
      第108 頁），並有歷史交易清單附卷可憑，而被害人丙○○、丁○○匯入被告上開帳戶之款項係遭人以卡片提款之
      方式提領，此亦有上開歷史交易清單可查，又郵局所核發
      之晶片卡並未提供原始密碼，係由儲戶於申請時使用密碼
      輸入器自行設定6 至12位晶片密碼，僅儲戶本人知悉，旁
      人無從得知等情，此亦有中華郵政股份有限公司鳳山郵局
      96年11月16日鳳營字第0960101638號函附卷可稽，是本件
      晶片卡之密碼設定既係6 至12位數字，且係被告於申請時
      使用密碼輸入器自行設定，旁人無從得知，苟如證人吳
      成所證述內容，該帳戶係由「小詹」提供予某不詳之詐騙
      集團使用，因吳成曾告知「小詹」被告帳戶之密碼是「
      1155」，則該詐騙集團斷無可能使用錯誤之4 碼密碼「11
      55」而將被害人丙○○、丁○○所匯入之款項以卡片提領
      之理，是證人吳成上開證述，即與事理有違；況我國金
      融機構對於提款卡密碼之輸入，僅容許有2 次錯誤機會，
      如第3 次輸入錯誤，該提款卡即自動喪失提款功能，而6
      至12位數密碼之可能排列組合，有10萬種以上之可能方式
      ，易言之，在3 次內密碼被猜中之機率，最高僅有十萬分
      之三，是其機率微乎其微，他人實無從任意猜測即可破解
      之可能，故提款卡之密碼既係個人秘密事項，若非被告主
      動告知，他人豈能得知而使用提款卡領款？是被告及證人
      吳成所言，既與事實不符，且違反一般常理及經驗法則
      ，均不足採信，足見上開帳戶之提款卡及密碼應係被告主
      動提供他人使用甚明。
（三）另衡之近年來政府已廣為向民眾宣導如何防範詐騙集團，
      一般人如遇帳戶存摺、提款卡遺失或遭竊，為防止其存款
      遭盜領或帳戶遭不法使用，必當於發現後立即向金融機構
      辦理掛失止付，而持被告上開帳戶實施詐騙之人對此亦當
      知之甚詳，其等若非確信上開帳戶不致立即被帳戶所有人
      掛失止付，豈有甘冒遭追訴、處罰之風險，大費周章向被
      害人詐騙，並利用該帳戶要求被害人匯款，而此一確信斷
      無可能發生於該帳戶存摺或提款卡係拾得或竊得之情形，
      故益徵被告確有將上開帳戶之存摺、晶片卡、密碼提供予
      不詳姓名、年籍之人使用甚明。
（四）按刑法上之故意，可分為直接故意與不確定故意（間接故
      意），所謂「不確定故意」，係指行為人對於構成犯罪之
      事實，預見其發生而其發生並不違背其本意者，刑法第13
      條第2 項定有明文。被告明知金融機構帳戶係個人理財之
      重要工具，且關係個人財產、信用之表徵，不能隨意交予
      他人使用，且被告係有正常辨識能力之人，對於他人會持
      其所提供之銀行帳戶進行犯罪應有所預知，其竟將其所開
      立之帳戶供人使用，對於他人持用犯罪之事實，自不違背
      其本意，足見被告有幫助他人利用其帳戶犯罪之不確定故
      意，應無疑義。
（五）綜上所述，被告主觀上有幫助詐欺取財之故意甚明，其所
      辯顯係卸責之詞，不足採信，本件事證明確，被告犯行堪
      以認定。
二、論罪、科刑
（一）查被告行為後，如附表所示之相關法律均業經變更，並俱
      於95年7 月1 日施行，玆經整體比較結果，裁判時法並未
      較為有利，從而依刑法第2 條第1 項規定，自應適用各該
      行為時法，亦即修正前刑法。至易科罰金之折算標準，於
      新法施行後，應另依新法第2 條第1 項之規定，適用最有
      利於行為人之法律，且不在前開應綜合比較事項之列，自
      得依其比較結果，另行適用於前開綜合比較結果不同之法
      律（最高法院95年第8 次刑事庭會議決議參照）。
（二）次按刑法上之幫助犯，係對於犯罪與正犯有共同之認識，
      而以幫助之意思，對於正犯資以助力，而未參與實施犯罪
      之行為者而言。如未參與實施犯罪構成要件之行為，且係
      出於幫助之意思提供助力，即屬幫助犯，而非共同正犯。
      本件被告提供上開帳戶予真實姓名年籍不詳之人，作為實
      施詐欺取財之犯罪工具，其單純提供帳戶供人使用之行為
      ，並不等同於向被害人施加詐術之行為，且亦無證據證明
      被告有參與詐欺取財犯行之構成要件行為，是被告提供帳
      戶供人使用之行為，係對於該不詳之人遂行詐欺取財犯行
      ，資以助力。又被告以一幫助行為，幫助他人連續犯罪，
      則為幫助連續，就幫助犯而言，僅有1 次犯罪行為（最高
      法院87年度臺上字第3865 號 判決要旨參照）。而被告交
      付上開帳戶存摺、提款卡及密碼等資料予某不詳人士，而
      幫助該等不法份子連續向被害人丙○○、丁○○詐得財物
      ，為幫助連續，僅有1 幫助行為。又該不詳成年人取得上
      開帳戶後，即與某自稱為「江道明」之男性成年不法份子
      、自稱為臺灣臺北地方法院「江姓」書記官之女性成年不
      法份子等人共同基於為自己不法所有之概括犯意聯絡而共
      同詐取財物，其等間有犯意之聯絡與行為之分擔，均為該
      詐欺取財罪之共同正犯。
（三）核被告所為，係犯刑法第30條第1 項前段、第339 條第1
      項共同連續詐欺取財罪之幫助犯。爰依刑法第30條第2 項
      ，按正犯之刑減輕之（本條僅係文字修正，不生新舊法比
      較問題）。
（四）原審以被告犯罪事證明確，據以論罪科刑，固非無見，惟
      原審判決後，中華民國九十六年罪犯減刑條例已於96年7
      月4 日公布，同年月16日施行，被告所犯本件之罪合於中
      華民國九十六年罪犯減刑條例第2 條第1 項之3 款規定減
      刑條件，原判決未及予以減刑，即有未合。被告猶執前詞
      否認犯行，雖無理由，然原審既有上述可議之處，自應由
      本院撤銷改判。爰審酌被告將前揭郵局帳戶之存摺、提款
      卡、密碼，提供他人詐欺取財使用，紊亂社會正常交易秩
      序，並使檢警難以追查緝捕，被害人難以追償，助長詐欺
      歪風，被告所造成之危害自非輕微，當應受有相當程度之
      刑事非難；及被告犯罪後矢口否認犯行，態度並非良好，
      及其犯罪動機、目的、手段等一切情狀，量處如主文所示
      之刑，又被告上開犯行係於96年4 月24日前所犯，經核符
      合中華民國九十六年罪犯減刑條例第2 條第1 項第3 款之
      規定，爰依法減刑如主文所示之刑，並依修正前刑法第41
      條第1 項前段之規定諭知如主文所示易科罰金之折算標準
      。
據上論斷，應依刑事訴訟法第455 條之1 第1 項、第3 項、第36
9 條第1 項前段、第364 條、第299 條第1 項前段，刑法第2 條
第1 項前段、第30條第1 項、第2 項、第28條、第339 條第1 項
，修正前刑法第56條、第41條第1 項前段，廢止前罰金罰鍰提高
標準條例第2 條，刑法施行法第1 條之1 ，中華民國九十六年罪
犯減刑條例第2 條第1 項第3 款、第7 條，判決如主文。
本案經檢察官乙○○到庭執行職務。
中    華    民    國    97    年    1     月    31    日
                  刑事第十七庭審判長  法  官  洪能超
                                      法  官  陳思帆
                                      法  官  王俊彥
本判決不得上訴。
以上正本證明與原本無異。
中    華    民    國    97    年    1     月    31    日
                                      書記官  鄭永媚
┌───────────────────────────────────────────────┐
│附表：                                                                                        │
├──────┬─────────────┬─────────────┬───────┬────┤
│相關變更條文│行為時法（下稱舊法）之內容│裁判時法（下稱新法）之內容│比  較  理  由│備    註│
├──────┼─────────────┼─────────────┼───────┼────┤
│ 【連續犯】 │第56條：連續數行為而犯同一│（刪除）                  │新法刪除連續犯│被告先後│
│            │之罪名者，以一罪論。但得加│                          │之規定。      │多次之犯│
│            │重其刑至2 分之1 。        │                          │              │行，依新│
│            │                          │                          │              │法須分論│
│            │                          │                          │              │併罰，依│
│            │                          │                          │              │舊法則僅│
│            │                          │                          │              │論一罪，│
│            │                          │                          │              │是舊法有│
│            │                          │                          │              │利。    │
├──────┼─────────────┼─────────────┼───────┼────┤
│【共同正犯】│修正前刑法第28條規定：「二│修正後刑法第28條規定：「二│將「共同實施犯│新法有利│
│            │人以上共同實施犯罪之行為者│人以上共同實行犯罪之行為者│罪」之文字，修│        │
│            │，皆為正犯。」            │，皆為正犯。」            │改為「共同實行│        │
│            │                          │                          │犯罪」。差別在│        │
│            │                          │                          │於陰謀犯、預備│        │
│            │                          │                          │犯，於修法後並│        │
│            │                          │                          │不構成共同正犯│        │
│            │                          │                          │，顯較有利。  │        │
├──────┼─────────────┼─────────────┼───────┼────┤
│刑法第33條第│罰金：（銀元）1 元以上。  │罰金：新臺幣1,000 元以上，│罰金刑之下限，│舊法有利│
│5 款：罰金刑│                          │以百元計算之。            │由銀元10元（經│        │
│下限變更    │                          │                          │提高）亦即新臺│        │
│            │                          │                          │幣30元，提高為│        │
│            │                          │                          │新臺幣1,000 元│        │
├──────┼─────────────┼─────────────┼───────┼────┤
│【罰金刑之加│刑法第68條：僅加重其最高度│刑法第67條：其最高度及最低│新法罰金最高度│舊法有利│
│重】        │。                        │度同加重。                │及最低度同加重│        │
│            │                          │                          │之，舊法僅加重│        │
│            │                          │                          │其最高度。    │        │
├──────┼─────────────┼─────────────┼───────┼────┤
│【易科罰金折│犯最重本刑為5 年以下有期徒│犯最重本刑為5 年以下有期徒│易科罰金折算標│舊法有利│
│算標準變更】│刑以下之刑之罪，而受6 個月│刑以下之刑之罪，而受6 個月│準由銀元300 元│        │
│修正前刑法第│以下有期徒刑或拘役之宣告…│以下有期徒刑或拘役之宣告者│即新臺幣900 元│        │
│41條第1 項前│得以（銀元，下同）1 元以上│，得以新臺幣1,000 元、2,00│，提高為以新臺│        │
│段、修正前罰│3 元以下折算1 日，易科罰金│0 元或3,000 元折算1 日，易│幣1,000 元、2,│        │
│金罰鍰提高標│。依刑法第41條易科罰金…就│科罰金。                  │000 元、3,000 │        │
│準條例第2條 │其原定數額提高為100 倍折算│                          │元折算1 日    │        │
│→現行刑法第│1 日；法律所定罰金數額未依│                          │              │        │
│41條第1 項前│本條例提高倍數，或其處罰法│                          │              │        │
│段          │條無罰金刑之規定者，亦同。│                          │              │        │
├──────┼─────────────┴─────────────┴───────┴────┤
│整體比較結果│舊法連續犯僅論以一罪，且罰金刑之下限及加重規定均較低，舊法顯較有利。            │
└──────┴────────────────────────────────────────┘
附錄本判決論罪法條：
中華民國刑法第339條
（普通詐欺罪）
意圖為自己或第三人不法之所有，以詐術使人將本人或第三人之
物交付者，處5 年以下有期徒刑、拘役或科或併科1 千元以下罰
金。
以前項方法得財產上不法之利益或使第三人得之者，亦同。
前二項之未遂犯罰之。
刑法施行法第1 條之1
中華民國94年1 月7 日刑法修正施行後，刑法分則編所定罰金之
貨幣單位為新臺幣。
94年1 月7 日刑法修正時，刑法分則編未修正之條文定有罰金者
，自94年1 月7 日刑法修正施行後，就其所定數額提高為30倍。
但72年6 月26日至94年1 月7 日新增或修正之條文，就其所定數
額提高為3 倍。


司法院資訊處製作；財團法人民間司法改革基金會備份。
